【裁判字號】    91,易,1740
【裁判日期】    921230
【裁判案由】    偽造文書
【裁判全文】
臺灣臺北地方法院刑事判決                        九十一年度易字第一七四０號
    公  訴  人  臺灣臺北地方法院檢察署檢察官
    被      告  甲○○
    選任辯護人  謝曜焜律師
右列被告因偽造文書案件，經檢察官聲請簡易判決處刑（九十一年度偵字第一七四七
一號），本院認應依通常訴訟程序審理，判決如左：
    主  文
甲○○共同明知為不實之事項，而使公務員登載於職務上所掌之公文書，足以生損害
於公眾及他人，處有期徒刑伍月，如易科罰金，以參佰元折算壹日。
    事  實
一、甲○○原係設於臺北市中山區○○○路○段三三號五樓上嫻有限公司（下稱上嫻
    公司）之總經理，並為上嫻公司之子公司悅勝有限公司（原設於臺北市○○○路
    ○段一號九樓，下稱悅勝公司）之實際經營者，悅勝公司之公司執照及營利事業
    登記證等文件並均置放於上嫻公司內，由甲○○統一保管；詎於民國八十八年初
    ，甲○○因公司經營權問題與上嫻公司董事長即其弟乙○○（登記名義負責人丙○○之夫）發生糾紛，而於同年二月上旬離開上嫻公司，惟於離開之際，未能將
    悅勝公司之公司執照及營利事業登記證一併攜走，且其無法再度進入上嫻公司取
    回前開文件，竟於八十八年三月上旬某日，與悅勝公司之登記名義負責人丁○○
    （涉嫌偽造文書部分未據起訴）共同基於使公務員登載不實之犯意聯絡，渠等均
    知悉悅勝公司之營利事業登記證仍置於上嫻公司內並未遺失，竟明知為不實事項
    ，委由丁○○於八十八年三月十八日向臺北市政府建設局申請補發悅勝公司之營
    利事業登記證，經該局於同年月二十三日核准所請後，由承辦公務員將前開申請
    補發執照之不實事項登載於職務上所掌之「悅勝有限公司營利事業登記案卷」公
    文書上，足以生損害於主管機關管理公司登記資料之正確性及悅勝公司。
二、案經臺灣臺北地方法院檢察署檢察官自動檢舉偵查並聲請簡易判決處刑，嗣經本
    案改依通常程序審理。
    理  由
一、訊據被告甲○○固坦承有於右揭時地委由丁○○以悅勝公司營利事業登記證遺失
    為由辦理補發證照之事實不諱，惟矢口否認有何前揭犯行，辯稱：我確實是找不
    到證照，才會去申請補發，當時我進不了上嫻公司辦公室，我有打電話問上嫻公
    司的總機，看我辦公室桌上有無留下資料，她說沒有，所以我以為營利事業登記
    證遺失了，才叫丁○○去辦理申請補發等語。經查：
（一）悅勝公司之前開營利事業登記證並未遺失，且始終在上嫻公司保管中乙節，業
      據證人丙○○於偵查及本院審理中到庭結證甚詳（參見八十九年十一月十五日
      偵查筆錄及九十二年六月二十七日本院訊問筆錄），及證人即臺北市商業管理
      處承辦人廖玉雲於八十九年七月十二日偵查中到庭結證陳稱：當初是以負責人
      丁○○名義申請，後來有股東呈報說營利事業登記證未遺失，經我們查證確屬
      原本，悅勝公司在八十八年三月間申請，五月底有股東呈報說未遺失等語（參
      見八十九年度偵字第四五九三號卷第三十九頁筆錄），並有八十八年五月二十
      七日悅勝公司股東戊○○○等人向臺北市政府建設局陳明營利事業登記證從未
      遺失並檢具該執照送驗之函文暨存證信函各一紙在卷足憑，復經臺北市政府建
      六月十四日北市建一字第八八二三三○七四號、及臺北市政府商業管理處同年
      八月三十一日北市商一字第八八六○二六○九號函各一紙附卷可稽（見同卷第
      五六頁、第五一頁），此部分事實，應無疑義。
（二）又證人丁○○確實曾於八十八年三月間依被告甲○○之指示前往臺北市政府建
      自承不諱，且核與證人丁○○之證述均屬相符，並有臺北市政府建設局營利事
      業登記核准通知書、營利事業補發登記申請書及刊登遺失公告之剪報各一份附
      卷可稽（參見八十九年度他字第一一四五號卷第二至六頁），上開事實，自亦
      堪信為真實。
（三）被告雖辯稱：悅勝公司之營利事業登記證都是放在我的袋子裡，不在辦公室就
      是在家裡，我在袋子裡面找不到，又因八十八年二月間我原來上嫻公司的辦公
      室我已無法進入，他們不讓我進去，所以我打電話去問上嫻公司的總機，她說
      沒有，我才叫丁○○補辦證照云云，然查：
    (一)證人丁○○於八十九年十一月三日偵查中證稱：（檢察官問：為何申請補發？
      ）因為公司執照和登記證都不在我手邊，我怕出事，才去申請，（檢察官問：
      證照在誰手上？）在我們公司原來辦公處所，建國北路二段，我拿不到，我是
      受甲○○的委託任悅勝負責人，以前證照在他保管中，後來甲○○開的上嫻公
      司內部發生糾紛，甲○○離開公司，該證照在上嫻公司保管中，我曾發存證信
      函給他們，但他們置之不理，我才申請補發。（檢察官問：你申請補發時證照
      仍在上嫻公司保管中？）我向他們要，他們沒給我，我才去補發等語（八十九
      年度偵字第四五九三號卷第七十三至七十五頁），且其確曾於八十八年二月十
      九日及同年月二十六日因稅務問題，先後兩次書寫存證信函予悅勝公司請求更
      換登記名義負責人，亦有上開存證信函在卷可憑（參見上開偵卷第九十一至九
      十三頁），顯見證人丁○○應係明知悅勝公司之營利事業登記證已於被告離開
      上嫻公司後脫離其持有，且知悉前開證照係在上嫻公司保管中，經其向上嫻公
      司交涉後未能順利取得營利事業登記證，方書寫存證信函予該公司要求更換登
      記負責人甚明；雖證人丁○○嗣後翻異前詞改稱：公司登記資料都在被告保管
      中，是被告通知我說她證件不見了，要我去辦理，因為我是登記負責人云云（
      九十二年十二月十一日審判筆錄參照），然苟證人丁○○主觀上確實認為前開
      證照仍在被告保管中，其大可直接向被告聯繫辦理變更公司登記負責人一事，
      然其竟於八十八年二月間兩次書寫存證信函寄予上嫻公司之「丙○○」，足見
      其當時已明確知悉被告離開上嫻公司一事，至為灼然。證人丁○○既曾於偵查
      中明確證稱悅勝公司之營利事業登記證係在上嫻公司保管中，且被告亦曾向丁○○表示證照不在其手中，已如前述，從而證人丁○○向臺北市政府建設局申
      請補發營利事業登記證時，主觀上應知悉該證照仍在上嫻公司甚明，是其於本
      院審理中改稱：我不清楚證照是否在上嫻公司保管中，我只知道東西在被告保
      管中云云，應係迴護被告及卸責之詞，不足採信。
    (二)被告供稱：我有打電話去問上嫻公司的總機云云，然上嫻公司之總機小姐業務
      上僅負責接聽電話及影印文件，而無須接觸、使用公司營利事業登記證一情，
      業據證人即上嫻公司之離職員工己○○於本院審理中到庭結證甚詳（參見本院
      審判筆錄），是縱被告上開所辯確屬真實，然其應無法僅透過詢問上嫻公司之
      總機小姐，即得確認前開證照已不在上嫻公司內甚明，且被告既已自承其離開
      上嫻公司時並未將悅勝公司之營利事業登記證一併帶走（參見上開偵查卷第八
      十頁至八十三頁筆錄），顯見其主觀上應已明知前開證照均一直放置在上嫻公
      司內無訛。
    綜上所述，被告所辯，顯係事後卸責之詞，不足採信。本件事證明確，被告犯行
    堪以認定，應依法論科。
二、被告甲○○委請丁○○至臺北市政府建設局申請補發悅勝公司之營利事業登記證
    ，經該局於八十八年三月二十三日核准所請後，由承辦之公務員將前開申請補發
    執照之不實事項登載於職務上所掌之「悅勝有限公司營利事業登記案卷」公文書
    上，足以生損害於主管機關管理公司登記資料之正確性及悅勝公司，核被告所為
    ，係犯刑法第二百十四條之使公務員登載不實文書罪。被告與丁○○間有犯意聯
    絡及行為分擔，應為共同正犯；公訴人認其係利用不知情之丁○○為前開營利事
    業登記證之補發申請，似有誤會。爰審酌被告前無犯罪前科，素行尚稱良好，因
    與上嫻公司發生經營權糾紛，一時情急失慮所致之犯罪動機及目的、犯罪之手段
    、造成主管機關辦理登記之正確性而生之危害，及犯後否認犯行之態度等一切情
    形，量處如主文所示之刑，並諭知易科罰金之折算標準，以資懲儆。次按刑法第
    四十一條已於民國九十年一月四日修正，嗣經總統於九十年一月十日公布，並自
    同年一月十二日起生效，依現行刑法第四十一條第一項前段：「犯最重本刑為五
    年以下有期徒刑以下之罪，而受六個月以下有期徒刑或拘役之宣告，因身體、教
    育、職業、家庭之關係或其他正當事由，執行顯有困難者，得以一元以上三元以
    下折算一日，易科罰金」之規定，較之修正前之刑法第四十一條以「犯最重本刑
    為三年以下有期徒刑以下之刑之罪，而受六月以下有期徒刑或拘役之宣告」，始
    得易科罰金之規定，以修正後現行刑法第四十一條第一項前段之規定有利於被告
    ，被告行為時雖在刑法第四十一條修正生效前，惟依刑法第二條第一項前段規定
    ，仍應適用裁判時即修正後之刑法第四十一條第一項前段規定諭知易科罰金之折
    算標準。
據上論斷，應依刑事訴訟法第四百五十二條、第二百九十九條第一項前段，刑法第二
條第一項前段、第二十八條、第二百十四條、第四十一條第一項前段，罰金罰鍰提高
標準條例第一項前段、第二項，判決如主文。
本案經檢察官張書華到庭執行職務
中    華    民    國      九十二      年    十二      月    三十        日
                                 臺灣臺北地方法院刑事第十三庭
                                     審判長法  官  朱  瑞  娟
                                           法  官  陳  慧  萍
                                           法  官  吳  佳  薇
右正本證明與原本無異。
如不服本判決，應於判決送達後十日內向本院提出上訴狀（應抄附繕本）。告訴人或
被害人如對於本判決不服者，應具備理由請求檢察官上訴，其上訴期間之計算係以檢
察官收受判決正本之日期為準。
                                           書記官  許  博  為
中    華    民    國      九十二      年    十二      月    三十        日
附錄本案論罪科刑所依據之法條
中華民國刑法第二百一十四條
 (使公務員登載不實罪)
明知為不實之事項，而使公務員登載於職務上所掌之公文書，足以生損害
於公眾或他人者，處三年以下有期徒刑、拘役或五百元以下罰金。


司法院資訊處製作；財團法人民間司法改革基金會備份。
